ACORDAO-COMPLETO-2341021

ACÓRDÃO 3554/2019 ATA 13/2019 - PRIMEIRA CÂMARA

VISTOS, relatados e discutidos estes autos de tomada de contas especial, instaurada pela Caixa Econômica Federal em desfavor da Associação de Moradores do Paraíso Verde e do Sr. Elias Gomes de Souza, presidente da entidade desde sua fundação, em face da execução parcial do objeto do Contrato de Repasse 196.419-73/2006, Siafi 568197, celebrado entre a entidade e o Ministério das Cidades, sem que tenha havido atingimento do objetivo social proposto no plano de trabalho,
ACORDAM os Ministros do Tribunal de Contas da União, reunidos em sessão de 1ª Câmara, ante as razões expostas pelo Relator, em:
9.1.considerar revéis, para todos os efeitos, a Associação de Moradores do Paraíso Verde e o Sr. Elias Gomes de Souza, nos termos do art. 12, § 3º, da Lei 8.443/1992;
9.2.julgar irregulares as contas da Associação de Moradores do Paraíso Verde e do Sr. Elias Gomes de Souza, com fundamento nos arts. 1º, inciso I, 16, inciso III, alíneas “b” e “c”, da Lei 8.443/1992, condenando-os, em solidariedade, com base nos arts. 19, caput, e 23, inciso III, da mesma lei, ao pagamento das quantias a seguir discriminadas, com a fixação do prazo de quinze dias, a contar da notificação, para comprovar, perante este Tribunal (art. 214, inciso III, alínea “a”, do Regimento Interno) , o recolhimento da dívida aos cofres do Tesouro Nacional, atualizada monetariamente e acrescida dos juros de mora, calculados a partir da respectiva data de ocorrência, até a data dos recolhimentos, na forma prevista na legislação em vigor:
	DATA DA OCORRÊNCIA
	VALOR ORIGINAL (R$) 

	23/11/2006
	19.500,00

	21/8/2007
	19.500,00

	5/9/2007
	4.231,50

	21/12/2007
	19.500,00

9.3.aplicar, individualmente, à Associação de Moradores do Paraíso Verde e ao Sr. Elias Gomes de Souza, com fundamento no art. 19, caput, da Lei 8.443/1992, a multa prevista no art. 57 da mesma lei, c/c o art. 267 do Regimento Interno do TCU, no valor de R$ 20.000,00 (vinte mil reais) , fixando-lhes o prazo de quinze dias, a contar da notificação, para que comprovem, perante este Tribunal, o recolhimento das dívidas aos cofres do Tesouro Nacional (art. 214, inciso III, alínea “a”, do RI/TCU) , atualizada monetariamente desde a data deste acórdão até a data do efetivo recolhimento, se pagas após o vencimento, na forma da legislação em vigor;
9.4.autorizar, desde logo, nos termos do art. 28, inciso II, da Lei 8.443/1992, a cobrança judicial das dívidas, caso não atendida as notificações; e
9.5.remeter cópia deste Acórdão, com fundamento no art. 12, inciso IV, da Lei 8.443/1992 c/c o § 7º do art. 209 do Regimento Interno do TCU, à Procuradoria da República no Estado do Pará, para o ajuizamento das ações civis e penais que considerar cabíveis.

Tomada de Contas Especial instaurada pela Caixa Econômica Federal/Ministério das Cidades, em desfavor de Associação de Moradores do Paraíso Verde - ASMOPAV e o ex-presidente da entidade, autor do plano de trabalho e signatário de contrato de repasse que teve por objeto a transferência de recursos financeiros da União para apoio à regularização fundiária sustentável de assentamentos informais em áreas urbanas no Loteamento Gaspar Outra e Paraíso Verde.

Primeira Câmara

Caixa Econômica Federal/Ministério das Cidades.

3. Interessados/Responsáveis:
3.1. Interessada: Caixa Econômica Federal (00.360.305/0001-04).
3.2. Responsáveis: Associação de Moradores do Paraíso Verde - Asmopav (02.743.312/0001-10); Elias Gomes de Souza (XXX.550.792-XX).

13.1. Ministros presentes: Walton Alencar Rodrigues (Presidente) e Benjamin Zymler.
13.2. Ministro-Substituto convocado: Augusto Sherman Cavalcanti (Relator).
13.3. Ministro-Substituto presente: Weder de Oliveira.

AUGUSTO SHERMAN

Adoto, como relatório, a instrução da SecexTCE (peça 13) , com a qual se manifestaram de acordo os titulares da Secretaria (peças 14 e 15) e o representante do MP/TCU (peça 16) . Transcrição com ajustes de forma considerados pertinentes.
“INTRODUÇÃO
1. Trata-se de Tomada de Contas Especial instaurada pela Caixa Econômica Federal, agente financeiro do Ministério das Cidades, em desfavor de Associação de Moradores do Paraíso Verde - ASMOPAV (CNPF 02.743.312/0001-10) e Elias Gomes de Souza (CPF XXX.550.792-XX) , presidente da entidade desde sua fundação ocorrida em 4/1/1997 (peça 1, p. 25-34, 37-49) , autor do plano de trabalho e signatário do Contrato de Repasse 196.419-73/2006 – Siafi 568197, que teve por objeto a transferência de recursos financeiros da União para apoio à regularização fundiária sustentável de assentamentos informais em áreas urbanas no Loteamento Gaspar Outra e Paraíso Verde, em decorrência da impugnação total das despesas por execução parcial das ações para implantação do projeto (64,34%) , sem que o objeto, no estágio atual em que se encontra, apresente funcionalidade e tenha havido atingimento do objetivo social proposto no plano de trabalho.
HISTÓRICO 
2. A aprovação do Plano de Trabalho se deu em 6/9/2006 (peça 1, p. 70-77) e o Contrato de Repasse 196.419-73/2006 (peça 1, p. 81-86) , foi firmado no valor de R$ 98.475,00, integrado pela contrapartida da associação convenente de R$ 975,00, e R$ 97.500,00 a cargo do concedente, conforme sua cláusula quarta (peça 1, p. 82) . Teve vigência inicial de 16/8/2006 a 30/6/2007, que foi sucessivamente prorrogado por meio de Cartas Reversais (peça 1, p. 88-94) , até 31/12/2009, com mais prazo de 60 dias para a apresentação da prestação de contas. 
3. Os recursos para custeio das obras foram liberados por meio das Ordens Bancárias 2006OB904772, 2007OB903082, 2007OB903837 e 2007OB904215 (peça 1, p. 147-149) , cujos repasses, totalizando o valor original de R$ 62.731,50, foram desbloqueados da seguinte forma (peça 1, p. 138-139) :
a) R$ 19.500,00 em 23/11/2006;
b) R$ 19.500,00 em 21/8/2007;
c) R$ 4.231,50 em 5/9/2007; e 
d) R$ 19.500,00 em 21/12/2007.
4. As obras foram fiscalizadas pela CEF, conforme se extrai de pareceres técnicos de acompanhamento (peça 1, p. 95-112) e o estágio final das obras foi informado no Parecer CEF 039/2013/Gidur/BE, de 29/11/2013, sendo que ‘ (...) A execução do objeto iniciou em 21/09/2006, tendo sido executados 64,34%, correspondendo a R$ 62.731,50’ (peça 7-8) , informação ratificada no Parecer de Execução Financeira CEF 139/2014, de 8/7/2014 (peça 1, p. 142) .
5. O fundamento para a instauração da Tomada de Contas Especial é demonstrado no Relatório de TCE 067/2017, de 16/11/2017 (peça 1, p. 156-159) , que informa que a execução do objeto contratado teve início em 21/9/2006 e que o Parecer Técnico Interdisciplinar de Acompanhamento CEF 002/08, de 28/8/2008, e o Parecer CEF 0015/2017/GIGOV/BE, de 16/05/2017, demonstraram que houve execução parcial do objeto, que alcançou 64,34% do objeto pactuado, que, no estágio atual em que se encontra, não apresenta funcionalidade e que assim não houve atingimento do objetivo social proposto no plano de trabalho. 
6. O dano foi quantificado em R$ 62.731,50, cuja responsabilidade foi imputada a Elias Gomes de Souza, Presidente da Associação de Moradores do Paraíso Verde – ASMOPAV, inclusive na gestão de 2005 a 2009, época em que houve liberação dos recursos, assim dispondo de recursos e tempo para conclusão do objeto do contrato de repasse.
7. Restou configurada sua culpa pela omissão que resultou em dano, em razão da ausência de funcionalidade do objeto parcialmente executado, sendo certo que, na impossibilidade de concluir as obras, deveria ter, de forma justificada, adotado providências para resguardo do Erário, o que não ocorreu.
8. O tomador de contas considerou em seu parecer que a responsabilidade pelo ressarcimento dos recursos repassados recairá, solidariamente, sobre a ASMOPAV, em observância da jurisprudência do TCU (Súmula 286) , na qual a pessoa jurídica de direito privado destinatária de transferências voluntárias de recursos federais para uma finalidade pública responde solidariamente com seus administradores pelos danos causados ao Erário na aplicação desses recursos.
9. Confirma-se que, por meio dos Ofícios da Caixa Econômica Federal 0039/2010 e 068/2012/Gidur/BE/SR/PA, de 21/5/2010 e 26/4/2012, respectivamente (peça 1, p. 11-16) , 0007 e 0008/2017/GIGOVBR e 0097/2017/GIGOVBE, de 18/1/2017 e 9/6/2017, respectivamente (peça 1, p. 17-19 e 21-23) , o responsável Elias Gomes de Souza, presidente da ASMOPAV, foi notificado para retomar as obras paralisadas, prestar contas ou devolver os recursos, no montante do débito apurado.
10. Em Ofício dirigido à CEF em 4/6/2008, o gestor Elias Gomes de Souza informou o seu afastamento temporário da função de presidente da ASMOPAV, entre 5/6 e 5/10/2008, mantidos os demais membros da diretoria (peça 1, p. 24) .
11. Assim, considerou-se que foram oferecidas as devidas oportunidade de defesa aos responsáveis Elias Gomes de Souza, autor do plano de trabalho, signatário do contrato de repasse e responsável pela gestão das obras até sua paralisação, e à convenente ASMOPAV, sem que os mesmos tenham apresentado manifestação que pudessem elidir sua responsabilização, segundo o tomador de contas.
12. A Matriz de Responsabilização gerada pela CEF instauradora da TCE (peça 1, p. 160) demonstra a conduta do responsável Elias Gomes de Souza, que decorre de ter sido signatário do contrato de repasse e gestor dos recursos liberados pelo concedente, tendo tido, até então, tempo e recursos técnicos e financeiros suficientes para conduzir as obras até sua conclusão. Considera que sua inercia foi decisiva na ocorrência de dano ao erário, decorrente de execução parcial do objeto, que, assim, não apresenta funcionalidade.
13. E que, havendo impedimento para a continuidade das ações do projeto, ele deveria ter adotado medidas para resguardo dos recursos federais repassados e, assim, evitar prejuízo ao Erário, buscando atingir o objetivo do Plano de Trabalho aprovado.
14. O nexo de causalidade entre a conduta inerte do gestor responsável e o prejuízo ao Erário restou demonstrado e, assim, cabível a instauração da tomada de contas especial, com sua responsabilização direta, assim como da entidade convenente.
15. O valor do débito foi registrado na conta ‘Diversos Responsáveis Apurados’ em nome da ASMOPAV e de seu responsável Elias Gomes de Souza, mediante a Nota de Sistema 2017NS020237, de 7/11/2017 (peça 1, p. 154) , assim como registro de sua inadimplência no Siafi, por meio da Nota de Sistema 2015NS009909 (peça 1, p. 155) .
16. O Relatório de Auditoria 077/2018 do Ministério da Transparência e Controladoria-Geral da União (peça 1, p. 165-167) ratificou as conclusões do tomador de contas, considerando que Associação de Moradores do Paraíso Verde - ASMOPAV e o Sr. Elias Gomes de Souza encontram-se, solidariamente, em débito com a Fazenda Nacional. 
17. Após serem emitidos o Certificado de Auditoria, o Parecer do Dirigente e o Pronunciamento Ministerial (Peça 1, p. 169-170, 171-172 e 182) , o processo foi remetido a esse Tribunal.
18. Na instrução inicial (peça 6) , analisando-se os documentos nos autos, concluiu-se pela necessidade de realização de citação do Sr. Elias Gomes de Souza (CPF XXX.550.792-XX) , presidente da entidade à época, e da Associação de Moradores do Paraíso Verde - ASMOPAV (CNPF 02.743.312/0001-10) :
Ocorrência: execução parcial (64,34%) das ações para implantação do projeto objeto do Contrato de Repasse 196.419-73/2006 – Siafi 568197, sem que o objeto, no estágio atual em que se encontra, apresente funcionalidade e tenha havido atingimento do objetivo social proposto no plano de trabalho.
Valor atualizado do débito até 23/5/2018: R$ 116.965,58 (Peça 5) .
Responsáveis: Sr. Elias Gomes de Souza (CPF XXX.550.792-XX) , presidente da entidade à época e da Associação de Moradores do Paraíso Verde - ASMOPAV (CNPF 02.743.312/0001-10) .
Condutas: 
a) permitir a execução parcial do projeto, em percentual de 64,34%, e a paralisação das ações, prejudicando a funcionalidade do objeto do Contrato de Repasse 196.419-73/2006 – Siafi 568197;
b) deixar de adotar ações eficazes e de efetiva fiscalização das ações, a fim de evitar ou corrigir a ocorrência de problemas decorrentes da paralisação do projeto;
c) não dar continuidade às ações do projeto, mesmo dispondo de recursos para tal, e sem adotar, justificadamente, as medidas necessárias para o resguardo dos recursos federais envolvidos, em caso de demonstrada impossibilidade de retomada do projeto.
19. Em cumprimento ao pronunciamento da unidade (peça 8) , foram efetuadas as citações dos responsáveis. A Associação foi devidamente citada por meio do Ofício 1317/2018 (peça 9) e o Sr. Elias Gomes de Souza foi devidamente citado por meio do Ofício 1316/2018 (peça 10) , os quais foram devidamente recebidos conforme ARs (peça 12 e peça 11) . 
20. Preliminarmente, cumpre tecer breves considerações sobre a forma como são realizadas as comunicações processuais no TCU. A esse respeito, destacam-se o art. 179, do Regimento Interno do TCU (Resolução 155, de 4/12/2002) e o art. 4º, inciso III, § 1º, da Resolução TCU 170, de 30 de junho de 2004, in verbis:
art. 179. A citação, a audiência ou a notificação, bem como a comunicação de diligência, farse-ão:
I - mediante ciência da parte, efetivada por servidor designado, por meio eletrônico, fac-símile, telegrama ou qualquer outra forma, desde que fique confirmada inequivocamente a entrega da comunicação ao destinatário;
II - mediante carta registrada, com aviso de recebimento que comprove a entrega no endereço do destinatário;
III - por edital publicado no Diário Oficial da União, quando o seu destinatário não for localizado
 (...) 
art. 3º As comunicações serão dirigidas ao responsável, ou ao interessado, ou ao dirigente de órgão ou entidade, ou ao representante legal ou ao procurador constituído nos autos, com poderes expressos no mandato para esse fim, por meio de:
I - correio eletrônico, fac-símile ou telegrama;
II - servidor designado;
III - carta registrada, com aviso de recebimento;
IV - edital publicado no Diário Oficial da União, quando o seu destinatário não for localizado, nas hipóteses em que seja necessário o exercício de defesa’.
art. 4º. Consideram-se entregues as comunicações:
I - efetivadas conforme disposto nos incisos I e II do artigo anterior, mediante confirmação da ciência do destinatário;
II - realizadas na forma prevista no inciso III do artigo anterior, com o retorno do aviso de recebimento, entregue comprovadamente no endereço do destinatário;
III - na data de publicação do edital no Diário Oficial da União, quando realizadas na forma prevista no inciso IV do artigo anterior.
§ 1º O endereço do destinatário deverá ser previamente confirmado mediante consulta aos sistemas disponíveis ao Tribunal ou a outros meios de informação, a qual deverá ser juntada ao respectivo processo.
 (...) 
21. Bem se vê, portanto, que a validade da citação via postal não depende de que o aviso de recebimento seja assinado pelo próprio destinatário da comunicação, o que dispensa, no caso em tela, a entrega do AR em ‘mãos próprias’. A exigência da norma é no sentido de o Tribunal verificar se a correspondência foi entregue no endereço correto, residindo aqui a necessidade de certeza inequívoca. 
22. Não é outra a orientação da jurisprudência do TCU, conforme se verifica dos julgados a seguir transcritos:
São válidas as comunicações processuais entregues, mediante carta registrada, no endereço correto do responsável, não havendo necessidade de que o recebimento seja feito por ele próprio (Acórdão 3648/2013-TCU-Segunda Câmara, Relator Ministro JOSÉ JORGE) ;
É prescindível a entrega pessoal das comunicações pelo TCU, razão pela qual não há necessidade de que o aviso de recebimento seja assinado pelo próprio destinatário. Entregandose a correspondência no endereço correto do destinatário, presume-se o recebimento da citação. (Acórdão 1019/2008-TCU-Plenário, Relator Ministro BENJAMIN ZYMLER) ;
As comunicações do TCU, inclusive as citações, deverão ser realizadas mediante Aviso de Recebimento - AR, via Empresa Brasileira de Correios e Telégrafos, bastando para sua validade que se demonstre que a correspondência foi entregue no endereço correto. (Acórdão 1526/2007-TCU-Plenário, Relator Ministro AROLDO CEDRAZ) .
23. A validade do critério de comunicação processual do TCU foi referendada pelo Supremo Tribunal Federal, nos termos do julgamento do MS-AgR 25.816/DF, por meio do qual se afirmou a desnecessidade da ciência pessoal do interessado, entendendo-se suficiente a comprovação da entrega do ‘AR’ no endereço do destinatário:
EMENTA: AGRAVO REGIMENTAL. MANDADO DE SEGURANÇA. DESNECESSIDADE DE INTIMAÇÃO PESSOAL DAS DECISÕES DO TRIBUNAL DE CONTAS DA UNIÃO. ART. 179 DO REGIMENTO INTERNO DO TCU. INTIMAÇÃO DO ATO IMPUGNADO POR CARTA REGISTRADA, INICIADO O PRAZO DO ART. 18 DA LEI nº 1.533/51 DA DATA CONSTANTE DO AVISO DE RECEBIMENTO. DECADÊNCIA RECONHECIDA. AGRAVO IMPROVIDO.
O envio de carta registrada com aviso de recebimento está expressamente enumerado entre os meios de comunicação de que dispõe o Tribunal de Contas da União para proceder às suas intimações.
O inciso II do art. 179 do Regimento Interno do TCU é claro ao exigir apenas a comprovação da entrega no endereço do destinatário, bastando o aviso de recebimento simples.
24. A citação do Sr. Elias Gomes de Souza foi realizada por meio do Ofício 1316/2018-TCU/SecexTCE (peça 10) , com ciência em 18/8/2018, conforme aviso de recebimento inserido à peça 11. Em que pese o referido aviso de recebimento ter sido assinado por pessoa estranha aos autos, esse fato, por si só, não invalida a notificação dirigida ao responsável, uma vez que o art. 179, inciso II, do RI/TCU estabelece que as comunicações processuais far-se-ão mediante carta registrada, com aviso de recebimento que comprove a entrega no endereço do destinatário.
25. Transcorrido o prazo regimental, ambos responsáveis permaneceram silentes, devendo ser considerados revéis, nos termos do art. 12, § 3º, da Lei 8.443/1992.
EXAME TÉCNICO
26. Nos processos do TCU, a revelia não leva à presunção de que seriam verdadeiras todas as imputações levantadas contra os responsáveis, diferentemente do que ocorre no processo civil, em que a revelia do réu opera a presunção da verdade dos fatos narrados pelo autor. Dessa forma, a avaliação da responsabilidade do agente não pode prescindir da prova existente no processo ou para ele carreada. 
27. Ao não apresentar suas defesas, os responsáveis deixaram de produzir prova da regular aplicação dos recursos sob suas responsabilidades, em afronta às normas que impõem aos gestores públicos a obrigação legal de, sempre que demandados pelos órgãos de controle, apresentar os documentos que demonstrem a correta utilização das verbas públicas, a exemplo do contido no art. 93 do Decreto-lei 200/67: ‘Quem quer que utilize dinheiros públicos terá de justificar seu bom e regular emprego na conformidade das leis, regulamentos e normas emanadas das autoridades administrativas competentes.’ 
28. Mesmo as alegações de defesa não sendo apresentadas, considerando o princípio da verdade real que rege esta Corte, procurou-se buscar, em manifestações dos responsáveis na fase interna desta Tomada de Contas Especial, se havia algum argumento que pudesse ser aproveitado a seu favor. 
29. No entanto, o Sr. Elias Gomes de Souza se manifestou na fase interna em uma ocasião, por meio de Ofício dirigido à CEF em 4/6/2008 (peça 1, p. 24) , mas, ateve-se a informar o seu afastamento temporário da função de presidente da ASMOPAV, entre 5/6 e 5/10/2008, mantidos os demais membros da diretoria, não havendo, assim, nenhum argumento que possa vir a ser analisado e posteriormente servir para afastar as irregularidades apontadas. 
30. Vale ressaltar que a pretensão punitiva do TCU, conforme Acórdão 1441/2016-TCU-Plenário, que uniformizou a jurisprudência acerca dessa questão, subordina-se ao prazo geral de prescrição indicado no art. 205 do Código Civil, que é de 10 anos, contado da data de ocorrência da irregularidade sancionada, nos termos do art. 189 do Código Civil, sendo este prazo interrompido pelo ato que ordenar a citação, a audiência ou a oitiva do responsável. No caso em exame, ocorreu a prescrição, uma vez que as liberações dos recursos ocorreram nos anos de 2006 e 2007 e o ato de ordenação da citação ocorreu em 31/5/2018 (peça 8) .
31. Em se tratando de processo em que as partes interessadas não se manifestaram acerca das irregularidades imputadas, não há elementos para que se possa efetivamente aferir e reconhecer a ocorrência de boa-fé na conduta do responsável, podendo este Tribunal, desde logo, proferir o julgamento de mérito pela irregularidade das contas, conforme nos termos dos §§ 2º e 6º do art. 202 do Regimento Interno do TCU. (Acórdão 2064/2011-TCU-Primeira Câmara (relator: Ubiratan Aguiar) , 6.182/2011-TCU-1a Câmara (relator: Weber de Oliveira) , 4.072/2010-TCU-1a Câmara (Relator: Valmir Campelo) , 1.189/2009-TCU-1a Câmara (Relator: Marcos Bemquerer) , 731/2008-TCU-Plenário (Relator: Aroldo Cedraz) . 
32. Dessa forma, o Sr. Elias Gomes de Souza e a Associação de Moradores do Paraíso Verde - ASMOPAV devem ser considerados revéis, nos termos do art. 12, §3º, da Lei 8.443/1992, devendo as contas serem julgadas irregulares, condenando-os, solidariamente, ao débito apurado.
CONCLUSÃO
33. Em face da análise promovida conclui-se que a conduta dos responsáveis causaram dano ao erário em decorrência da não comprovação da boa e regular aplicação dos recursos transferidos via Contrato de Repasse 196.419-73/2006 – Siafi 568197, em decorrência de irregularidades na execução físico-financeira, ante a ausência de documentos que permitissem atestar a devida correlação na aplicação dos recursos repassados e a execução do objeto, deixou-se de executar partes significativas das ações que garantiriam a funcionalidade do projeto e o atingimento da finalidade publica da concessão.
34. Com efeito, em função da revelia do Sr. Elias Gomes de Souza e da Associação de Moradores do Paraíso Verde - ASMOPAV, não foi possível sanear as irregularidades a eles atribuídas, tampouco elidir o débito a eles imputado. Ademais, inexistem nos autos elementos que demonstrem a boa-fé do gestor ou a ocorrência de outros excludentes de culpabilidade. Desse modo, suas contas devem, desde logo, ser julgadas irregulares, nos termos do art. 202, § 6º, do Regimento Interno do TCU, procedendo-se à condenação em débito de maneira solidária.
PROPOSTA DE ENCAMINHAMENTO
35. Diante do exposto, submetem-se os autos à consideração superior, propondo ao Tribunal:
a)  considerar revéis o Sr. Elias Gomes de Souza (CPF XXX.550.792-XX) e a Associação de Moradores do Paraíso Verde - ASMOPAV (CNPF 02.743.312/0001-10) , com fundamento no § 3º, art. 12, Lei 8.443/92;
b) com fundamento nos arts. 1º, inciso I, 16, inciso III, alínea ‘b’, da Lei 8.443/1992 c/c os arts. 19 e 23, inciso III, da mesma lei, e com arts. 1º, inciso I; 209, incisos II; 210 e 214, inciso III, do Regimento Interno, que sejam julgadas irregulares as contas do Sr. Elias Gomes de Souza (CPF XXX.550.792-XX) e da Associação de Moradores do Paraíso Verde - ASMOPAV (CNPF 02.743.312/0001-10) , e condená-los, solidariamente, ao pagamento da quantia a seguir especificada, com a fixação do prazo de quinze dias, a contar da notificação, para comprovar, perante este Tribunal (art. 214, inciso III, alínea ‘a’, do Regimento Interno) , o recolhimento da dívida aos cofres do Tesouro Nacional, atualizada monetariamente e acrescida dos juros de mora, calculados a partir da data discriminada, até a data do recolhimento, na forma prevista na legislação em vigor;
Débito
	VALOR (R$) 
	DATA 

	19.500,00
	23/11/2006

	19.500,00
	21/8/2007

	4.231,50
	5/9/2007

	19.500,00
	21/12/2007

c) autorizar, desde logo, nos termos do art. 28, inciso II, da Lei 8.443/1992, a cobrança judicial da dívida caso não atendidas as notificações;
d) autorizar, caso requerido, o pagamento das dívidas dos responsáveis, em até 36 parcelas mensais e consecutivas, nos termos do art. 26 da Lei 8.443/1992 c/c o art. 217 do Regimento Interno, fixando-lhe o prazo de quinze dias, a contar do recebimento da notificação, para comprovar perante este Tribunal o recolhimento da primeira parcela, e de trinta dias, a contar da parcela anterior, para comprovar o recolhimento das demais parcelas, devendo incidir sobre cada valor mensal, atualizado monetariamente, os juros de mora devidos, na forma prevista na legislação em vigor;
e) alertar aos responsáveis de que a falta de comprovação do recolhimento de qualquer parcela importará no vencimento antecipado do saldo devedor, nos termos do § 2º do art. 217 do Regimento Interno deste Tribunal;
f) enviar cópia do Acórdão que vier a ser proferido ao Ministério das Cidades e aos responsáveis, para ciência, informando que a deliberação, acompanhada do Relatório e Voto que a fundamentarem, estará disponível para consulta no endereço www.tcu.gov.br/acordaos, além de esclarecer que, caso requerido, o TCU poderá fornecer as correspondentes cópias, em mídia impressa, aos interessados e aos responsáveis arrolados nestes autos;
g) encaminhar cópia da deliberação, bem como do relatório e do voto que a fundamentarem, ao Procurador-Chefe da Procuradoria da República no Estado do Pará, nos termos do § 3º do art. 16 da Lei 8.443/1992 c/c o § 7º do art. 209 do Regimento Interno do TCU, para adoção das medidas que entender cabíveis.”
É o relatório.

Guilherme Lopes Mair (OAB/DF 32.261) e outros (peça 17).

Procurador Sergio Ricardo Costa Caribé.

Tomada de contas especial. Contrato de Repasse. Ministério das Cidades. Regularização fundiária de assentamentos informais em áreas urbanas. Execução parcial do objeto. Não atingindo o objeto social. Citação. Revelia dos responsáveis. Contas irregulares. Débito. Multa.

TOMADA DE CONTAS ESPECIAL (TCE)

Secretaria de Controle Externo de Tomada de Contas Especial (Secex/TCE).

Trata-se de tomada de contas especial, instaurada pela Caixa Econômica Federal em desfavor da Associação de Moradores do Paraíso Verde (Asmopav) e de Elias Gomes de Souza, presidente da entidade desde sua fundação (peça 1, p. 25-34, 37-49) , em face da execução parcial do objeto do Contrato de Repasse 196.419-73/2006 (peça 1, p. 81-86) , Siafi 568197, celebrado entre a entidade e o Ministério das Cidades, sem que tenha havido atingimento do objetivo social proposto no plano de trabalho.
2.	O ajuste teve por objeto a transferência de recursos financeiros da União para apoio à regularização fundiária sustentável de assentamentos informais em áreas urbanas nos loteamentos Gaspar Outra e Paraíso Verde, no Município Belém/PA. Teve vigência inicial de 16/8/2006 a 30/6/2007, com prorrogações até 31/12/2009 (peça 1, p. 94) , com prazo de 60 dias para apresentação da prestação de contas, em 1º/3/2010.
3.	Dos R$ 98.475,00 previstos para a execução do objeto, o concedente repassaria R$ 97.500,00, sendo R$ 975,00 a contrapartida do convenente. Do total previsto no Contrato de Repasse, foram desbloqueados para a Associação o valor de R$ 62.731,50 nas datas de 23/11/2006 (R$ 19.500,00) , 21/8/2007 (R$ 19.500,00) , 5/9/2007 (R$ 4.231,50) e 21/12/2007 (R$ 19.500,00) . Não houve a prestação de contas parcial referente ao último desbloqueio (peça 1, p. 5/6) .
4.	Consta em pareceres técnicos de acompanhamento (peça 1, p. 95-112) que foi executado, até 28/8/2008, o valor de R$ 43.838,09, sendo R$ 43.231,50 repassados pelo concedente e R$ 606,59 da contrapartida do convenente. Outros documentos da Caixa (peça 1, p. 7-8 e 143) , de 29/11/2013 e 26/8/2014, informam que foram executados R$ 63.338,09 (64,32%) do valor total do ajuste, mas que até aquele momento os serviços executados não apresentavam funcionalidade. A despeito de notificações realizadas pela CEF para que as obras fossem retomadas, a situação não se alterou.
5.	Segundo o relatório do tomador de contas especial (peça 1, p. 156-160) , de 16/11/2017, a motivação para a instauração da TCE foi a execução parcial do objeto, sem que a parte executada apresentasse funcionalidade, não atingindo o objeto social proposto no plano de trabalho. O débito do valor total dos recursos repassados (R$ 62.731,50) foi atribuído solidariamente à Associação de Moradores de Paraíso Verde (Asmopav) e ao Sr. Elias Gomes de Souza.
6.	No âmbito deste Tribunal, em cumprimento ao despacho do secretário da Secex/TCE (peça 8) , de 31/5/2018, foi realizada a citação dos responsáveis em 26/8/2018 (peças 9 e 10) , pela mesma irregularidade e pelo mesmo valor histórico do débito contidos no relatório do tomador de contas especial, conforme parágrafo anterior.
7.	Malgrado terem tomado ciência dos expedientes citatórios (peças 12 e 11) , expirado o prazo regimental, não foram apresentadas as defesas e tampouco recolhidos os débitos, devendo, para todos os efeitos, ser considerados revéis, nos termos do art. 12, § 3º, da Lei 8.443/1992.
8.	A unidade instrutiva propõe que os responsáveis sejam considerados revéis, tenham as contas julgadas irregulares e que sejam condenados em débito pelos valores que foram citados, com base no inciso III, alínea “b”, do art. 16 da Lei 8.443/1992. Entende também que ocorreu a prescrição punitiva por parte deste Tribunal, uma vez que as liberações dos recursos ocorreram nos anos de 2006 e 2007 e o ato de ordenação da citação ocorreu em 31/5/2018, portanto, com mais de dez anos.
9.	O representante do Ministério Público junto ao TCU anui à proposta da Secex/TCE, com a ressalva, no que tange à prescrição da pretensão punitiva, de se considerar a prevalência do entendimento do TCU, de que “nos casos de não comprovação da regular aplicação dos recursos repassados mediante convênios ou instrumentos similares, a data limite para entrega da prestação de contas final ou a da efetiva entrega antecipada assinala o marco inicial da contagem do prazo decenal de prescrição da pretensão punitiva do TCU”, nos termos do enunciado do Acórdão 3749/2018-TCU-Segunda Câmara.
10.	Conclui que, como a autorização da citação ocorreu em 31/5/2018 e a vigência do ajuste, prorrogada por solicitação expressa do Sr. Elias Gomes de Souza, foi até 30/6/2008, o prazo contratual para a apresentação da prestação de contas foi de até 29/8/2008. O transcurso temporal foi, portanto, inferior a 10 anos, o que habilitaria o TCU a aplicar a penalidade. Ressalta ainda que, embora o ajuste tenha sito prorrogado até o dia 31/12/2009, ele não identificou nos autos nenhuma solicitação expressa, nesse sentido, por parte da associação ou de seus dirigentes.
11.	Nas palavras do MP/TCU, no tocante à fundamentação do julgamento, tendo em vista que a irregularidade das presentes contas reside, sobretudo, na ocorrência de dano ao erário decorrente da gestão irregular dos recursos federais repassados à associação e geridos por seu expresidente, se deve fundamentar o julgamento pela irregularidade também na alínea “c” do inciso III do art. 16 da Lei 8.443/1992.
12.	Inexistindo nos autos elementos que permitam concluir pela ocorrência de boa-fé ou de outros excludentes de culpabilidade em suas condutas, em consonância com a unidade técnica e com o representante do Ministério Público junto a esta Corte, propugno por que as contas da Associação de Moradores do Paraíso Verde e do Sr. Elias Gomes de Souza sejam julgadas irregulares e que sejam condenados, solidariamente, em débito pela totalidade dos recursos desbloqueados à Associação.
13.	Considerando que não houve o transcurso do prazo decenal para a prescrição da pretensão punitiva, em conformidade com o Acórdão 1441/2016-TCU-Plenário, como bem ressalvado pelo MP/TCU, defendo que seja aplicada aos responsáveis, também, a multa prevista no art. 57 da Lei 8.443/1992.
14.	Deixo de acolher a proposta da unidade instrutiva de, desde já autorizar o parcelamento das dívidas, por entender que essa medida somente deve ser adotada mediante solicitação das partes.
Ante o exposto, manifesto-me por que o Tribunal aprove o acórdão que ora submeto à apreciação deste Colegiado.
TCU, Sala das Sessões Ministro Luciano Brandão Alves de Souza, em 30 de abril de 2019.
AUGUSTO SHERMAN CAVALCANTI 
Relator